【裁判字號】    98,上訴,712
【裁判日期】    980430
【裁判案由】    過失致死
【裁判全文】
臺灣高等法院刑事判決                 98年度上訴字第712號
上  訴  人
即  被  告  甲○
選任辯護人  張漢榮律師
            林宇文律師
上列上訴人因業務過失致死案件，不服臺灣基隆地方法院97年度
訴字第1423號，中華民國97年12月30日第一審判決（起訴案號：
臺灣基隆地方法院檢察署96年度偵字第3690號），提起上訴，本
院判決如下：
    主  文
上訴駁回。
    事實及理由
一、本案經本院審理結果，認第一審以上訴人即被告甲○犯刑法
    第276條第2項之業務過失致死罪，判處有期徒刑5月，並諭
    知如易科罰金，以新台幣1,000元折算一日，認事用法及量
    刑均無不當，應予維持，並引用第一審判決書記載之事實、
    證據及理由（如附件）。
二、被告上訴意旨略以：
（一）被告業務範圍應僅為一般性，經常性社區事務的處理，是
      否包括須全面性的綜攬社區事務，則有疑義，蓋總幹事若
      有對社區負起全面性之管理義務，且發生意外時由其一人
      承擔責任，豈非如同要求總幹事對於社區之管理負無過失
      責任，法理上顯屬輕重失衡，亦對社區總幹事一職來說過
      苛。
（二）依證人丙○於鈞院所證，社區總幹事一職為流動性極高之
      行業，且既為「派駐」則代表公司隨時可將其解職而未受
      有職務期間之保障，且本件事故之原因雖為旗杆斷裂導致
      被害人死亡，但應係由國產社區之建商與建築師等在其施
      作、監造、監工過程中，對該旗杆的設置有瑕疵部分負責
      ，而非由以該事故之發生於該總幹事的任期之內，即論以
      總幹事業務過失致死之責。由鄒守棟之證詞可知，可知當
      初因女兒牆上架設鐵杆係業主國產江山建設公司之要求，
      又該鐵杆係為美觀並非具有實用性，並非係屬必要之公共
      設施，且係國產江山建設公司末依照建築師之指示，而設
      置不當。
（三）被告於原審審理時所呈之移交清冊上並無該旗桿；又依證
      人乙○○、丙○、丁○○所證該旗桿確實未曾有人注意到
      ，且並非國產江山之公共設施，自非屬由管理委員會管理
      之。被告及國產江山社區既非設置者亦非管理者，當無注
      意義務。又總幹事的事務工作，在於執行管理委員會所交
      代之事項，並承管理委員會之指示辦事，僅為執行機關而
      非決策機關，在移交清冊、第一任主任委員及現任管理委
      員會，皆不知有該旗杆之存在下，如何能將「應注意、能
      注意」的責任與義務，轉嫁、加諸於以一人之力管理社區
      的總幹事？
（四）本件維修、保養之責任已非一般人所能單獨維修、發現，
      故若鈞院認為被告業務範圍仍包括主動發現社區內具瑕疵
      之公共設施，並在其責任範圍內須加以維修、保養，若疏
      於維修、保養而造成他人生命、身體之損害，仍須負業務
      過失致死之責時，懇請鈞院參酌在此種難以期待被告應發
      現旗杆已有鏽蝕之情況下，被告疏未發現該旗桿鏽蝕斷裂
      而造成被害人死亡之非難性及可責性亦為之大減，自應可
      減輕或減免罪責。
三、對上訴意旨補充判決理由如下：
（一）經查，被告甲○經天網公司派駐在國產江山社區任總幹事
      一職，此有天網保全股份有限公司天在證字第96001121號
      在職證明書可資佐證（見96年度偵字第3690號偵查卷第64
      頁）。觀之天網公司與國產江山社區管理委員會所訂立之
      公寓大廈管理服務契約書第3條第3款載明「天網公司根據
      本契約派駐服務人員於標的物，並提供環境清潔維護服務
      」、同契約附加條文第17條亦載明「有關社區清潔，環境
      維護，廢棄物移除，安全，警戒，緝兇等社區事務及乙方
      （指天網公司）依約應盡義務，甲方各棟委員均得交代總
      幹事立即執行之‧‧‧」等內容（見3690號偵查卷第52、
      61頁），可悉依契約之約定，天網公司負有管理、維護國
      產社區大樓及其屬公設之週圍環境之義務與責任。復依屬
      上揭契約一部之附件（三）環境清潔維護勤務執行細則，
      其中第二點關於環境清潔維護工作項目表第14項亦特別約
      定「屋頂之平台地面、排水口應清潔打掃、疏通」等內容
      （見相字第192號卷第115頁），核屬天網公司應負責維護
      、巡邏之事項。被告既為天網公司派駐在國產江山社區實
      際執行處理契約事項之人，即為從事業務之人，應依上開
      契約條款確實瞭解國產江山社區之各項設備及維護等義務
      ，是其對於國產江山社區之管理及公有公共設施，自應負
      有注意及作為之義務。系爭旗桿係設於頂樓之女兒牆上，
      為國產公司之原有設計，屬該社區之公共設施，被告辯稱
      本件事故之發生，非其業務範圍，自不可採。又本件事故
      發生被告為當時負責之總幹事，即是實際負有注意及作為
      之義務之人，縱總幹事一職具流動性或派駐性質，仍無解
      於被告之罪責。
（二）次查，本件鏽蝕斷裂之旗桿，為國產公司之原始建築設計
      ，並非於國產社區興建完成後所設等情，業據證人即設計
      國產江山社區大樓建築師鄒守棟於偵查中證述在卷（見36
      90號偵查卷第139頁），並有國產實業建設股份有限公司
      97 年3月27日國實總發字第08S 0081號函、國產社區建物
      立面圖影本2份、基隆市政府97年5月30日基府都建貳字第
      0970129843號函所附之國產社區之竣工圖影本及建築執照
      圖影本附卷可稽，縱依被告所提移交清冊上並無該旗桿；
      及依證人乙○○、丙○、丁○○所證該旗桿未曾有人注意
      到等情屬實，惟本件鏽蝕斷裂之旗桿，既為國產公司之原
      始建築設計，被告對於系爭旗桿「事實上」即負有注意及
      作為義務，被告上訴意旨辯稱系爭旗桿未經移交即非國產
      江山之公共設施，被告及國產江山社區既非設置者亦非管
      理者，當無注意義務云云，亦不可採。
（三）被告另辯稱本件事故之原因雖為旗杆斷裂導致被害人死亡
      ，但應係由國產社區之建商與建築師等在其施作、監造、
      監工過程中，對該旗杆的設置有瑕疵部分負責云云，經查
      ，被告於本院自承系爭國產江山社區完工至今是第12年縱
      系爭社區建商對旗杆之設置有瑕疵，惟系爭旗桿係因鏽蝕
      嚴重斷裂乙情，為被告所不否認，並有臺灣基隆地方法院
      檢察署檢察官96年5月9日勘驗筆錄、現場照片等附卷足憑
      ，係屬設置後維修、保養之事項，被告疏未注意巡邏，提
      供保養維修，認屬獨立之過失原因，被告所辯仍無解於過
      失罪責。
（四）再查，系爭旗桿係因鏽蝕嚴重斷裂乙情，已如前述，從而
      ，果被告有定時至屋頂平台巡邏，當可看見並應注意系爭
      旗桿之安全使用狀態，有無隨時斷裂墜樓之危險。且被告
      前於偵查中自承：「（問：擔任總幹事後，該旗桿有無使
      用過掛旗誌？）我有注意到這些旗桿，從來都沒有掛過旗
      誌。」等語（見96年度偵字第3690號偵查卷第141頁），
      益見被告於事故發生前，已悉系爭旗桿之存在。縱依被告
      所提基隆地方法院檢察署檢察官不起訴處分所認：「系爭
      本件旗杆之設置，在頂樓圍牆圓形柱上，圍牆高243公分
      ，圓柱再加高60公分，合計303公分，有勘驗筆錄及照片
      八張在卷可參。該等高度非一般人單獨之力能維修、保養
      ... 」等情屬實，惟本件被告之注意及作為義務乃在，被
      告定時至屋頂平台巡邏，如發現社區建物未合於通常使用
      ，即應警戒、維護，或報請社區管委會委由他人處理均無
      不可，乃被告疏未巡邏、警戒、維護，致本件事故之發生
      ，被告未盡維護國產社區大樓公共設施之安全責任而有過
      失，應堪認定。是被告辯稱無法注意，不應將「應注意、
      能注意」的責任與義務，轉嫁、加諸於以一人之力管理社
      區總幹事，無期待可能性，應減輕罪責云云，均不可採。
四、被告上訴意旨所辯，不足以動搖原判決之認定，被告上訴否
    認犯罪，並稱原審量刑過重，為無理由，應予駁回。
據上論結，應依刑事訴訟法第373條、第368條，判決如主文。
本案經檢察官林秀濤到庭執行職務。
中    華    民    國    98    年    4     月    30    日
                  刑事第六庭審判長法  官  林堭儀
                                  法  官  張明松
                                  法  官  吳淑惠
以上正本證明與原本無異。
如不服本判決，應於收受送達後10日內向本院提出上訴書狀，其
未敘述上訴之理由者並得於提起上訴後10日內向本院補提理由書
（均須按他造當事人之人數附繕本）「切勿逕送上級法院」。
                                  書記官  陳雅加
中    華    民    國    98    年    5     月    5     日
附錄本判決論罪科刑法條：
中華民國刑法第276條第2項：
(過失致死罪)
從事業務之人，因業務上之過失犯前項之罪者，處5 年以下有期
徒刑或拘役，得併科3,000元以下罰金。


司法院資訊處製作；財團法人民間司法改革基金會備份。
